【裁判字號】    99,上易,197
【裁判日期】    991112
【裁判案由】    塗銷所有權移轉登記等
【裁判全文】
臺灣高等法院高雄分院民事判決         99年度上易字第197號
上  訴  人  庚○○
            辛○○
訴訟代理人  壬○○
被上訴人    台新國際商業銀行股份有限公司
法定代理人  甲○○
訴訟代理人  子○○
            戊○○
            己○○
複代理人    乙○○
參  加  人  聯邦商業銀行股份有限公司
法定代理人  丙○○
訴訟代理人  丁○○
            癸○○
上列當事人間因塗銷所有權移轉登記等事件，對於民國99年5 月
21日臺灣高雄地方法院99年度訴字第417 號第一審判決提起上訴
，本院於99年10月27日辯論終結，判決如下：
    主      文
上訴駁回。
第二審訴訟費用及參加訴訟費用均由上訴人負擔。
    事實及理由
一、被上訴人主張：上訴人庚○○於民國92年12月間向被上訴人
    申請卡號0000000000000000之現金卡（下稱系爭現金卡），
    經被上訴人核准後，陸續持系爭現金卡消費記帳使用，累積
    的消費記帳款自95年1 月2 日起逾期未繳納，迄至98年12月
    3 日止，尚欠帳款新臺幣（下同）879,760 元（下稱系爭帳
    款）未給付。詎庚○○為逃避債務，竟於逾期未繳款前數日
    之94年12月28日，與其胞姊即上訴人辛○○通謀虛偽意思表
    示，將庚○○所有座落於高雄市○○區○○段8 小段、地號
    2272、應有部分10000 分之40之土地及其上同小段、建號90
    72、門牌號碼高雄市○○區○○路231 號5 樓之房屋（下合
    稱系爭房地），以買賣債權行為發生於同年12月16（下稱系
    爭買賣債權行為）為原因移轉登記所有權予辛○○（下稱系
    爭移轉物權行為）。而按上訴人間所為之系爭買賣債權行為
    既屬通謀虛偽，顯係以買賣之外表隱藏贈與之意思而為系爭
    移轉物權行為，核其性質應屬贈與無償行為，並已害及被上
    訴人之系爭帳款債權，自得依據民法第87條第2 項雙方通謀
    虛偽意思表示、第244 條第1 項及第4 項起訴確認系爭買賣
    債權關係不存在，並塗銷系爭房地所有權移轉登記。倘認上
    訴人就系爭房地確有買賣關係存在，則辛○○於買受系爭房
    地時，明知庚○○出售系爭房地之行為害及被上訴人之債權
    ，亦得依民法第244 條第2 項、第4 項規定之撤銷權，起訴
    撤銷系爭買賣債權行為及系爭移轉物權行為，並塗銷系爭房
    地所有權移轉登記等情。爰先位聲明：（一）確認上訴人間
    就系爭房地所為買賣債權及物權法律關係不存在。（二）辛
    ○○應塗銷系爭房地所有權移轉登記。備位聲明：（一）上
    訴人間就系爭房地所為之系爭買賣債權行為及系爭移轉物權
    行為，均應予撤銷。（二）辛○○應塗銷系爭房地所有權移
    轉登記。
二、上訴人則以：庚○○於94年1 月間，提供所有系爭房地，向
    訴外人永豐商業銀行南高雄分行（下稱永豐南高分行）申請
    貸款，經徵信評估系爭房地當時價值為3,849,050 元，設定
    最高限額抵押權權利價值4,560,000 元，實際核貸金額3,80
    0,000 元（下稱系爭抵押權）。上開貸款，迄94年12月16日
    繳款情形正常，共繳納本息89,474元，尚欠貸款餘額為3,38
    1,783 元。嗣因庚○○資力不佳，於計算其購買系爭房地時
    給付之自備款100,000 及已支付之房貸後，在94年12月16日
    ，以由辛○○給付330,000 元價金及由辛○○繼續承受繳納
    貸款餘額之方式，就系爭房地為買賣債權及所有權移轉物權
    行為，目前系爭抵押權之抵押債務人雖仍為張煜捷，惟均由
    辛○○繳納抵押貸款，故上訴人間確有系爭房地買賣事實。
    又庚○○於辛○○轉帳支付330,000 元價金後，已於94年12
    月28日，將系爭房地所有權移轉登記為辛○○所有。再庚○
    ○積欠被上訴人消費代墊款，迄至98年12月3 止，尚欠款項
    為879,760 元，而庚○○除系爭房地外，已無其他財產可供
    清償被上訴人之欠款等語，資為抗辯。並聲明：駁回被上訴
    人之訴。
三、原審駁回被上訴人先位之訴，並准許備位之訴，因而判決（
    一）上訴人間就系爭房地所為之系爭買賣債權行為及系爭移
    轉物權行為，均應予撤銷。（二）辛○○應塗銷系爭房地所
    有權移轉登記。上訴人就其敗訴部分提起上訴，除援用原審
    之主張與陳述外，並主張：被上訴人應舉證證明辛○○於受
    益時，亦明知有損害於被上訴人對庚○○之系爭帳款債權，
    爰均聲明：原判決不利於上訴人部分廢棄。上開廢棄部分，
    被上訴人在第一審訴駁回。參加人於本院輔助被上訴人陳稱
    ：從上訴人間交付買賣價金330,000 元的過程，係先開戶，
    再存款，然後匯款等情以觀，可知上訴人間早有聯繫，辛○
    ○於受益時，確實明知有損害被上訴人之債權等詞；被上訴
    人則援用原審之主張及陳述，並聲明：上訴駁回（被上訴人
    敗訴部分，未據聲明不服，非本院審理範圍）。
四、兩造所不爭執之事項
（一）庚○○原所有座落高雄市○○區○○段8 小段2272地號土
      地，及其上門牌號碼高雄市○○區○○路231 號5 樓建物
      。
（二）庚○○於94年1 月間，提供系爭房地，向永豐南高分行申
      請貸款，經徵信評估系爭房地當時價值為3,849,050 元，
      設定最高限額抵押權權利價值4,560,000 元，實際核貸金
      額3,800,000 元。上開貸款，迄94年12月16日繳款情形正
      常，共繳納本息89,474元，尚欠貸款餘額為3,381,783 元
      。
（三）庚○○因資力不佳，於計算其購買系爭房地時給付之自備
      款100,000 及已支付之房貸後，在94年12月16日，以由辛
      ○○給付330,000 元價金及由辛○○繼續繳納貸款餘額之
      方式，就系爭房地為買賣債權及所有權移轉物權行為。辛
      ○○並以轉帳方式支付330,000 元價金。系爭房地於94年
      12月28日，以買賣為原因，移轉登記為辛○○所有。又系
      爭抵押權之抵押債務人目前仍為庚○○。
（四）庚○○積欠被上訴人消費代墊款，迄至98年12月3 日止，
      尚欠款項879,760元。
（五）庚○○除系爭房地外，已無其他財產可供清償被上訴人之
      欠款。
（六）上訴人提起本訴未逾民法第245條所規定之除斥期間。
五、兩造爭執事項：上訴人間就系爭房地所為之買賣債權及所有
    權移轉物權行為，是否害及被上訴人債權，被上訴人依第24
    4 條第2 項、第4 項規定訴請撤銷上開買賣債權及所有權移
    轉物權行為，並塗銷所有權移轉登記，有無理由？茲分述如
    下：
（一）按債務人所為之有償行為，於行為時明知有損害於債權人
      之權利者，以受益人於受益時亦知其情事者為限，債權人
      得聲請法院撤銷之。次按債權人依第二項之規定聲請法院
      撤銷時，得並聲請命受益人或轉得人回復原狀。又按關於
      撤銷權之存在要件，應由債權人負舉證責任，於有償行為
      ，尚須證明債務人及受益人之惡意，所謂債務人之惡意，
      苟債務人為超過自己清償能力之行為，即可推定惡意存在
      ；所謂受益人之惡意，債權人只須證明債務人有超過債務
      之事實，而依其情形應為受益人所知者，即可推定惡意。
      再按債務人所有之財產除對於特定債權人設有擔保物權外
      ，應為一切債務之總擔保，故債務人明知其財產不足清償
      一切債務，竟將財產出賣於人，而受益人於受益時亦知其
      情事者，債權人即得依民法第244 條第2 項之規定，聲請
      法院撤銷。此項撤銷權之效力，及於債權行為與物權行為
      （最高法院48年台上字第1750號判例意旨參照）。
（二）經查，庚○○於94年1 月間，提供系爭房地，向永豐南高
      分行申請貸款，經徵信評估系爭房地當時價值為3,849,05
      0 元，設定最高限額抵押權權利價值4,560,000 元，實際
      核貸金額為3,800,000 元。而上開貸款，迄94年12月16日
      繳款情形正常，尚欠貸款餘額3,381,783 元乙節為兩造所
      不爭執，堪予認定。則依上述說明，顯見系爭房地於94年
      12月間徵信評估之價值，在扣除系爭抵押權尚欠貸款餘額
      後，至少尚有近400,000 元之財產價值餘額（下稱系爭價
      值餘額），而系爭價值餘額即為庚○○全部債務之總擔保
      。次查，庚○○於94年12月間積欠被上訴人債務本金即達
      489,613 元，並自95年1 月2 日起逾期繳納帳款，迄至98
      年12月3 日止，累積欠款餘額達879,760 元乙節，亦據被
      上訴人於原審及本院審理中陳述綦詳（見原審卷第4 頁及
      本院卷第27頁背面），復為上訴人所不爭執，同堪認定。
      足徵庚○○自94年12月起即積欠帳款，並自95年1 月初起
      逾期繳納，則於94年12月底所產生之系爭價值餘額自亦為
      系爭帳款之總擔保。而按系爭價值餘額既為系爭帳款之總
      擔保，詎庚○○在94年12月16日，竟約定以由辛○○給付
      330,000 元價金之方式，雙方成立系爭房地買賣債權及所
      有權移轉物權行為，庚○○並於辛○○轉帳支付330,000
      元價金後，在94年12月28日，以買賣為原因，將系爭房地
      所有權移轉登記為辛○○所有，亦徵上訴人間所為之買賣
      固屬有償行為，惟支付之價金僅330,000 元。至上訴人雖
      主張上訴人間同時約定，應由辛○○負責繳納系爭房地抵
      押貸款餘額云云，惟為被上訴人所否認，而上訴人迄未舉
      證以實其說，已難遽採。況系爭抵押權之抵押債務人目前
      仍為庚○○乙節，迄為兩造所不爭執，衡之常情，倘辛○
      ○負責繳納系爭房地抵押貸款餘額，其抵押債務人自應變
      更為辛○○，以求買賣系爭房地後，可以減少庚○○個人
      債務負擔，益徵上訴人此部分辯稱，與常情有違，難予採
      信。又查，庚○○除系爭房地外，已無其他財產可供清償
      被上訴人之系爭帳款乙節，為上訴人所自認，堪認庚○○
      成立系爭買賣債權行為及系爭移轉物權行為，同時將系爭
      房地所有權移轉登記予辛○○，非唯屬於超過庚○○自己
      清償能力之行為；亦屬明知其本身財產不足清償一切債務
      ，竟將財產出賣於人之情形，揆諸前揭說明，自可推定庚
      ○○於為上述債權及物權行為時，明知有損害於被上訴人
      之債權，即有惡意。
（三）上訴人固以：辛○○並不知悉庚○○之債務情形，故被上
      訴人應舉證證明辛○○於受益時，亦知系爭房地買賣行為
      時，有損害被上訴人之債權，始可請求撤銷系爭買賣債權
      行為及系爭移轉物權行為云云置辯，惟為被上訴人所否認
      。經查，關於辛○○為何要向庚○○購買系爭房地乙節，
      倘參諸庚○○於原審陳稱：「．．因為被告辛○○同情我
      ，才買這個房子。」（見原審卷第50頁）等語以觀，已徵
      依庚○○的說法，辛○○當時所以願意出面購買系爭房地
      ，是因為庚○○有值得同情之處。而按所謂庚○○有值得
      同情之處，究何所指？上訴人固未具體進一步說明，難以
      確認，惟參酌辛○○於未承擔系爭抵押權債務的情形下，
      僅支付330,000 元之價金，即取得系爭房地之所有權乙節
      ，衡情，若謂辛○○此舉，意在同情庚○○，恐有違常情
      ，顯見上訴人間買賣系爭房地，另有他因。次查，辛○○
      於買受系爭房地時，知悉庚○○遭錢莊逼債，且庚○○是
      為了保住個人信用及系爭房地，才向錢莊借錢乙節，業據
      庚○○於本院審理中自承：「．．辛○○不可能接到庚○
      ○的電話，她只知道我被錢莊逼債，我是為了保住我的信
      用、房子，才會去向錢莊借款，後來錢莊逼債，我沒有辦
      法還，才貼紙條賣房子．．」（見本院卷第27頁背面）等
      語綦詳，堪可認定。而按辛○○於買受系爭房地時，既知
      悉庚○○係遭錢莊逼債，且庚○○係為了保住其個人信用
      及系爭房地，始向錢莊借錢，顯見辛○○確實知悉庚○○
      除錢莊逼債外，尚同時存在其他信用方面的問題。又所謂
      其他信用方面的問題，衡情，自包括買賣系爭房地當時已
      發生積欠被上訴人之489,613 元帳款及其後可能陸續出現
      之帳款。從而，被上訴人主張辛○○於買受系爭房地時，
      明知或可得而知庚○○之財產不足清償包括被上訴人系爭
      帳款債權等一切債務，洵屬有據。益有進者，庚○○因為
      緊急狀態，加上出售系爭房地半年期間，尚未賣出，乃找
      辛○○及其訴訟代理人壬○○商量，將系爭房地賣給辛○
      ○乙節，亦據庚○○於本院審理中到庭陳述：「因為緊急
      狀態，房子賣半年也賣不出去，我就找我大（辛○○）、
      二姐（壬○○）商量，因為重新貸款沒有辦法貸那麼多，
      也不足以償還錢莊的債務．．」等詞綦詳，亦徵上訴人間
      買賣系爭房地，係出於庚○○遭遇緊急狀態，且於出賣前
      ，並事先與辛○○及壬○○進行商量。而按所謂遭遇緊急
      狀態，依庚○○前揭所述，即指包含錢莊等債信問題，堪
      予認定。又所指事先商量，自係因為庚○○遭遇債信問題
      ，有處理系爭房地之必要，乃由上訴人及壬○○商討如何
      處理，顯見辛○○知悉庚○○有債務超過而處分系爭房地
      之事實。揆諸前揭說明，辛○○既知悉庚○○之財產不足
      清償一切債務，而仍處分系爭房地，堪認辛○○於受益時
      ，係屬惡意。則被上訴人依民法第244 條第2 項、第4 項
      規定，請求撤銷上訴人間就系爭房地所為之系爭買賣債權
      及系爭移轉物權行為，並塗銷辛○○之系爭房地所有權移
      轉登記，即屬有據。
六、綜上所述，庚○○於為上述債權及物權行為時，既明知有損
    害於被上訴人之系爭帳款債權；而辛○○於買受系爭房地受
    益時，亦屬惡意，則被上訴人依民法第244 條第2 項、第4
    項撤銷權及回復原狀規定，請求撤銷上訴人間就系爭房地所
    為之系爭買賣債權及系爭移轉物權行為，並塗銷辛○○之系
    爭房地所有權移轉登記，均有理由，應予准許。原審為被上
    訴人備位之訴勝訴之判決，並無不合。上訴意旨指摘原判決
    此部分判決不當，求予廢棄改判，為無理由，應予駁回。
七、據上論結，本件上訴為無理由，依民事訴訟法第449 條第1
    項、第78條、第85條第1 項前段，判決如主文。
中    華    民    國    99    年    11    月    12    日
                            民事第一庭
                                審判長法官  蔡明宛
                                法      官  魏式璧
                                法      官  李昭彥
以上正本證明與原本無異。
本件不得上訴。
中    華    民    國    99    年    11    月    15    日
                                書  記  官  許慈郁

司法院資訊處製作；財團法人民間司法改革基金會備份。
